ACORDAO-COMPLETO-2455376

ACÓRDÃO 8464/2021 ATA 18/2021 - PRIMEIRA CÂMARA

VISTOS, relatados e discutidos estes autos de processo de embargos de declaração opostos aos termos do Acórdão 12472/2020-TCU-Primeira Câmara, por meio do qual foi conhecido e negado provimento a pedido de reexame interposto pelo ora embargante, 
ACORDAM os Ministros do Tribunal de Contas da União, reunidos em sessão da Primeira Câmara, diante das razões expostas pelo relator e com fundamento no art. 34 da Lei 8.443/1992, em: 
9.1. receber os presentes embargos para, no mérito, os acolher parcialmente; 
9.2. prestar ao embargante os esclarecimentos constantes do voto do relator, que passam a integrar os fundamentos da decisão embargada; e 
9.3. manter, em seus exatos termos, o Acórdão 12472/2020-TCU-Primeira Câmara.

EMBARGOS DE DECLARAÇÃO EM PEDIDO DE REEXAME. PAGAMENTO DE VANTAGEM ALUSIVA AO EXERCÍCIO DE FUNÇÃO COMISSIONADA.

Primeira Câmara

Tribunal Regional do Trabalho da 8ª Região/PA e AP.

3. Interessados/Responsáveis/Recorrentes:
3.1. Interessados: Mauro Wilkens Cavalcante (XXX.034.472-XX); Mauro Wilkens Cavalcante (XXX.034.472-XX)
3.2. Recorrente: Mauro Wilkens Cavalcante (XXX.034.472-XX).

13.1. Ministros presentes: Walton Alencar Rodrigues (Presidente), Benjamin Zymler (Relator), Vital do Rêgo e Jorge Oliveira.
13.2. Ministro-Substituto presente: Weder de Oliveira.

BENJAMIN ZYMLER

Ministro Benjamin Zymler.

Cuidam os autos de embargos de declaração opostos pelo sr. Mauro Wilkens Cavalcante contra os termos do Acórdão 12472/2020-TCU-Primeira Câmara, que considerou ilegal seu ato de aposentação em razão da percepção, nos proventos, de parcela decorrente do exercício de função comissionada.
2. Alegou ter havido omissões e contradições no acórdão embargado, bem assim erro material, que decorreria, na visão do recorrente, da extrapolação das bases da recorribilidade. Isso porque constaria do relatório - ou seja, da instrução da Secretaria de Recursos - alguns fundamentos que não foram tratados no Acórdão 3784/2020-TCU-Primeira Câmara (rel. Ministro Vital do Rêgo) , que teria considerado ilegal a concessão apenas em virtude da violação ao teto constitucional de proventos (§ 2º do art. 40 da Constituição Federal) .
3. De acordo com o embargante, teria havido omissão no exame de pontos fundamentais do pedido de reexame, a saber: não adentrou as especificidades dos planos de carreira do Poder Judiciário; nem tampouco teria examinado as alterações promovidas pela Emenda Constitucional nº 103/2019, notadamente os seguintes dispositivos: 
"Art. 39. ........................ 
§ 9º É vedada a incorporação de vantagens de caráter temporário ou vinculadas ao exercício de função de confiança ou cargo em comissão à remuneração do cargo efetivo. [...] 
Art. 13. Não se aplica o disposto no § 9º do Art. 39 da Constituição Federal a parcelas remuneratórias decorrentes de incorporação de vantagens de caráter temporário ou vinculadas ao exercício de função de confiança ou cargo em comissão efetivada até a data de entrada em vigor desta Emenda Constitucional.  (Grifado) .
4. Para além de apontar eventuais omissões, o embargante, inconformado com o teor da deliberação recorrida, busca rebater os argumentos constantes do voto que fundamentou o Acórdão 12472/2020-TCU-Primeira Câmara, como, por exemplo, no trecho a seguir:
"Para contrapor as alegações esposadas pelo Embargante, o Acórdão embargado faz uma análise sobre a ótica puramente contributiva, sem levar em conta a transmudação do sistema que, até 1993, detinha cunho eminentemente orçamentário, em que a contribuição não importava para a concessão da aposentadoria. E não levou em conta, ainda, que até o implemento dos requisitos para usufruto da vantagem do Art. 193, da Lei nº 8.112/90, sob a ótica do Acórdão 2.076/2005, o Embargante verteu contribuição para o sistema, com incidência da contribuição previdenciária vigente à época.  
Vislumbra-se que não houve contraposição ao que foi dito, uma vez que se deixou assente que o Embargante contribuiu sobre a retribuição do cargo comissionado mesmo depois de novembro de 1998, portanto, mesmo depois da revogação da vantagem do Art. 193, da Lei nº 8.112/90, a autorizar a concessão da parcela de opção sob o escopo do caráter contributivo-retributivo do sistema, por ter implementado os requisitos para o seu usufruto até 18/1/1995. E contribuiu sobre a parcela por mais de 13 anos consecutivos."
É o relatório.

8.1. Paulo Nazareno Silva Costa (23.322/OAB-PA) e outros, representando Mauro Wilkens Cavalcante.

Procurador Rodrigo Medeiros de Lima.

EMBARGOS DE DECLARAÇÃO EM PEDIDO DE REEXAME. ATO CONSIDERADO ILEGAL EM VIRTUDE DO PAGAMENTO PARCIAL DA RETRIBUIÇÃO PELO EXERCÍCIO DE FUNÇÃO COMISSIONADA. EMBARGOS PARCIALMENTE ACOLHIDOS, SEM EFEITOS INFRINGENTES, PARA PRESTAR ESCLARECIMENTO AO INTERESSADO.

APOSENTADORIA (APOS)

Secretaria de Recursos (Serur); Secretaria de Fiscalização de Integridade de Atos e Pagamentos de Pessoal e de Benefícios Sociais (Sefip).

De início, ratifico o exame de admissibilidade de peça 51 e recebo os presentes embargos, opostos pelo sr. Mauro Wilkens Cavalcante, haja vista a alegação de existência de omissões e contradição na decisão embargada.
2. Para melhor compreensão dos argumentos recursais, passo a examiná-los em itens específicos.
Da aplicabilidade do §2º do art. 40 da Constituição Federal às aposentadorias concedidas com base no art. 3º da EC 47/2005
3. Asseverou o recorrente que não foi examinada sua alegação de que a regra contida no § 2º do art. 40 da Constituição Federal (CF) não se aplicaria às aposentadorias concedidas com base nas regras de transição, inclusive aquelas estatuídas pelo art. 3º da EC 47/2005. Na sua visão, apenas os benefícios concedidos com base nas regras gerais do art. 40 da CF estariam sujeitas ao teto ali estipulado. 
4. Razão não assiste ao embargante nesse ponto. 
5. A EC 20/1998 lançou novas bases para a concessão e cálculo dos benefícios do Regime Próprio de Previdência do Servidor Púbico (RPPS) e, paralelamente, estipulou regras de transição.
6. Dentre as bases para o cálculo dos benefícios, destacam-se aquelas contidas nos §§ 2º e 3º do art. 40 do texto constitucional, com a redação conferida pela EC 20/1998, segundo as quais os proventos de aposentadoria e pensão não poderiam superar a remuneração do cargo efetivo no qual se deu a aposentadoria, no momento de sua concessão, e seriam calculados com base na remuneração do cargo efetivo. 
7. Para maior clareza, transcrevo os dispositivos pertinentes (grifos acrescidos) :
"Art. 40 - Aos servidores titulares de cargos efetivos da União, dos Estados, do Distrito Federal e dos Municípios, incluídas suas autarquias e fundações, é assegurado regime de previdência de caráter contributivo, observados critérios que preservem o equilíbrio financeiro e atuarial e o disposto neste artigo.
§ 1º - Os servidores abrangidos pelo regime de previdência de que trata este artigo serão aposentados, calculados os seus proventos a partir dos valores fixados na forma do  § 3º:
I - por invalidez permanente, [...];
II - compulsoriamente, aos setenta anos de idade, com proventos proporcionais ao tempo de contribuição;
III - voluntariamente, desde que cumprido tempo mínimo de dez anos de efetivo exercício no serviço público e cinco anos no cargo efetivo em que se dará a aposentadoria, observadas as seguintes condições:
a) sessenta anos de idade e trinta e cinco de contribuição, se homem, e cinqüenta e cinco anos de idade e trinta de contribuição, se mulher;
b) sessenta e cinco anos de idade, se homem, e sessenta anos de idade, se mulher, com proventos proporcionais ao tempo de contribuição.
§ 2º - Os proventos de aposentadoria e as pensões, por ocasião de sua concessão, não poderão exceder a remuneração do respectivo servidor, no cargo efetivo em que se deu a aposentadoria ou que serviu de referência para a concessão da pensão.
§ 3º - Os proventos de aposentadoria, por ocasião da sua concessão, serão calculados com base na remuneração do servidor no cargo efetivo em que se der a aposentadoria e, na forma da lei, corresponderão à totalidade da remuneração."
8. Com o advento da EC 20/1998, o constituinte estabeleceu, pela primeira vez, requisitos mínimos de idade, tempo no cargo e tempo de efetivo exercício no serviço público. E, como se vê, tanto o § 2º quanto o § 3º limitavam os proventos à remuneração do cargo efetivo. Tal limitação aplicava-se igualmente às aposentadorias concedidas com base nas regras de transição contidas no art. 8º da mencionada emenda, que flexibilizou as novas regras nas situações ali previstas, de molde a permitir a aposentação voluntária em idades inferiores àquelas estipuladas pelo inciso III do § 1º do art. 40, bem assim a afastar a exigência de dez anos de efetivo exercício no serviço público. Para tanto, o servidor deveria implementar os requisitos na regra de transição da própria EC 20/1998 (idade, tempo de contribuição, tempo no cargo, "pedágio") . Mas, ainda assim, a limitação do valor dos proventos à remuneração do cargo efetivo manteve-se para esses servidores, uma vez que o art. 8º fez expressa menção ao § 3º do art. 40.
9. Portanto, desde o advento da EC 20/1998, a limitação dos proventos de aposentadoria e pensão à remuneração do cargo efetivo passou a ser a regra geral.
10. A EC 41/2003, por seu turno, teve por objetivo maior desvincular da remuneração do cargo efetivo os proventos de aposentadoria, de sorte que estes deveriam refletir a remuneração média dos servidores utilizada como base de cálculo da respectiva contribuição previdenciária. Mas, a despeito de o texto constitucional ter conferido ainda mais relevo ao princípio contributivo, ainda assim não afastou a regra geral, vigente desde 16/12/1998, que limitou o valor dos proventos à remuneração do cargo efetivo.
11. A EC 47/2005, resultado da aprovação da Proposta de Emenda à Constituição (PEC) 227/2004, conhecida como "PEC paralela" - pois surgiu ao tempo em que se examinava a PEC 40/2003, que se transformou na EC 41/2003 -, tinha por objetivo introduzir regras de transição menos rigorosas que as estipuladas nesta última emenda, a qual nem mesmo assegurava a paridade de proventos para os que se aposentaram com base nas regras de transição de seu art. 6º. 
12. Veja-se a justificação da PEC 227/2004 (grifos acrescidos) : 
"Nos debates da Reforma da Previdência nesta Comissão e fora dela, temos declarado a nossa disposição e a do Governo em promover alterações na emenda que resultar da promulgação da PEC nº 67  (40) , de 2003.
Essas alterações, entretanto, devem ter duas diretrizes. Primeiramente, não se pode desfigurar a proposta original, que é fruto do trabalho do Poder Executivo da União e de todos os Governadores de Estado e do Distrito Federal e resulta de vários meses de oitiva de um sem número de entidades da sociedade civil. Ademais, impõe-se respeitar o gigantesco esforço de concertação política feito pela Câmara dos Deputados.
Em segundo lugar, as alterações não podem impedir a promulgação das partes da proposição em torno das quais há consenso.
Assim, com base nessas diretrizes, estamos apresentando, para se constituir em proposta de Emenda à Constituição patrocinada pelos membros desta Casa a presente proposição.
Essencialmente, busca-se equacionar alguns pontos polêmicos da Reforma da Previdência. Permite-se que o Poder Executivo dos Estados, dos Municípios e do Distrito Federal, mediante lei de sua iniciativa, adotem como subteto o subsídio dos Desembargadores do respectivo Tribunal de Justiça. Essa alteração permitirá resolver o problema surgido em algumas unidades da Federação, nas quais o subsídio dos respectivos Governadores e Prefeitos é muito reduzido, ao mesmo tempo em que mantém a autonomia desses entes de tratarem o tema conforme a sua realidade exige.
Concede-se isenção total ou parcial, na forma da lei, de contribuição previdenciária sobre os proventos de aposentadoria e as pensões daqueles que são portadores de doença incapacitante. Trata-se de ampliar os limites de isenção já previstos na PEC, para tomá-los mais justos.
Outorga-se a cada ente federado a atribuição legiferante para adequar as aposentadorias e pensões das polícias judiciárias da União e dos Estados, bem como das policias rodoviária e ferroviária, às peculiaridades das funções exercidas, no âmbito das atividades de segurança pública.
Prevê-se, também, a criação de mecanismos de controle social tanto no regime geral como nos regimes próprios de previdência dos servidores públicos, visando a permitir que as decisões dos respectivos órgãos gestores sejam sempre as mais democráticas possíveis e que as informações sobre eles sejam amplamente divulgadas ao público, inclusive exigindo dos Estados, Distrito Federal e Municípios que justifiquem as alíquotas adotadas pelos respectivos regimes previdenciários.
Busca-se, também, dar mais objetividade ao regime especial de inclusão previdenciária, inclusive no tocante às suas receitas, para permitir que, de fato, estenda-se o amparo da previdência social aos mais de trinta milhões de brasileiros que são dela excluídos.
Finalmente, permite-se que sejam adotados requisitos e critérios diferenciados para a concessão de aposentadoria, tanto no regime geral quanto nos regimes próprios, para os portadores de necessidades especiais, com o objetivo de garantir o tratamento equânime a esses cidadãos, dentro do princípio da discriminação positiva estabelecido pela Constituição.
Essas alterações, com certeza, aperfeiçoarão a PEC nº 67, de 2003, mantendo, ao mesmo tempo o seu formato básico e atendendo as razões que levaram o Poder Executivo a, após um grande debate nacional, encaminhá-la ao Congresso Nacional.
Assim, em decorrência dos debates e dos acordos políticos envolvendo todos os partidos políticos a respeito da Reforma da Previdência, considerando a necessidade da promulgação das partes da PEC nº 67, de 2003, em tomo das quais há concordância das Casas do Congresso Nacional, apresentamos esta proposta de Emenda à Constituição."
13. Como se depreende da leitura da exposição de motivos, a PEC que resultou na EC 47/1998 não buscou, em nenhum momento, o retorno às regras que vigoravam antes da promulgação da EC 20/1998. Teve por objetivo abrandar, para os servidores em exercício, as mudanças que então estavam sendo apreciadas pelo Congresso Nacional e que resultaram na EC 41/2003 (além de permitir às constituições estaduais disporem sobre os respectivos tetos remuneratórios) . Nessa linha, o art. 3º da emenda constitucional promulgada em 2005 fez ressurgir a paridade dos proventos em relação à remuneração da atividade para os servidores que houvessem ingressado até a data de publicação da EC 20/1998 e que viessem a implementar os requisitos rigorosos ali previstos (como vinte e cinco anos de serviço público e quinze anos de carreira) . 
14. Assim, sem afastar ou alterar a redação do § 2º do art. 40, vigente desde 16/12/1998, o art. 3º da EC 47/2005 estipulou o seguinte regramento (grifos acrescidos) :
"Art. 3º Ressalvado o direito de opção à aposentadoria pelas normas estabelecidas pelo art. 40 da Constituição Federal ou pelas regras estabelecidas pelos arts. 2º e 6º da Emenda Constitucional nº 41, de 2003, o servidor da União, dos Estados, do Distrito Federal e dos Municípios, incluídas suas autarquias e fundações, que tenha ingressado no serviço público até 16 de dezembro de 1998 poderá aposentar-se com proventos integrais, desde que preencha, cumulativamente, as seguintes condições:
I- trinta e cinco anos de contribuição, se homem, e trinta anos de contribuição, se mulher;
II - vinte e cinco anos de efetivo exercício no serviço público, quinze anos de carreira e cinco anos no cargo em que se der a aposentadoria;
III - idade mínima resultante da redução, relativamente aos limites do art. 40, § 1º, inciso III, alínea "a", da Constituição Federal, de um ano de idade para cada ano de contribuição que exceder a condição prevista no inciso I do caput deste artigo.
Parágrafo único. Aplica-se ao valor dos proventos de aposentadorias concedidas com base neste artigo o disposto no art. 7º da Emenda Constitucional nº 41, de 2003, observando-se igual critério de revisão às pensões derivadas dos proventos de servidores falecidos que tenham se aposentado em conformidade com este artigo."
15. A expressão "proventos integrais" opõe-se ao conceito de proventos proporcionais. Ou seja, significa benefício previdenciário equivalente a 100% da base de cálculo estabelecida no ordenamento jurídico.
16. Ora, em 16/12/1998, a base de cálculo dos proventos do servidor público, bem assim o seu teto, era a remuneração percebida do respectivo cargo efetivo.
17. Portanto, a despeito de o art. 3º da EC 47/2005 não fazer expressa menção ao § 2º do art. 40, a aplicação do teto de proventos no serviço público, a saber, a última remuneração do cargo efetivo no qual se deu a aposentadoria, é compulsória desde a publicação da EC 20/1998 e não foi afastada por nenhuma regra de transição.
18. Foi justamente por entender que a retribuição parcial pelo exercício da função comissionada não mais integrava os proventos de aposentadoria que este Tribunal decidiu "conhecer da Representação formulada pela então Divisão de Pagamento - Dipag/Serec/Segedam e, tendo em vista o disposto nos arts. 40, § 12, 201, § 11, da Constituição Federal, com redação dada pela Emenda Constitucional nº 20/98, firmar o entendimento de que a retribuição pelo exercício de função comissionada não constitui parcela integrante da remuneração sobre a qual incide a contribuição social do servidor público civil ativo, a partir da vigência da Emenda Constitucional nº 20/98" (vide Decisão 683/2001-Plenário) .
19. O fato de o interessado ter eventualmente contribuído sobre os valores recebidos a título de retribuição parcial pelo exercício de funções até janeiro de 1999 (ou seja, até o advento da Lei 9.783/1999) não autoriza, de nenhum modo, o afastamento do limite de proventos estipulado no § 2º do art. 40 da CF, assim como não permitiria a violação do teto constitucional dos Ministros do Supremo Tribunal Federal. 
20. Contudo, como foi dito no voto que fundamentou o Acórdão 12472/2020-TCU-Primeira Câmara, tal parcela poderia estar refletida nos proventos caso o interessado tivesse optado por se aposentar com base na Lei 10.887/2004. Mas, ainda assim, haveria que se respeitar a limitação estatuída no citado dispositivo constitucional.
21. Esses pontos foram examinados na decisão embargada, como revela o trecho a seguir (alguns grifos foram acrescidos) :
"9. A expressão 'proventos integrais', utilizada no art. 3º da EC 47/2005 refere-se à última remuneração da atividade, já que essa alteração constitucional, conhecida como 'PEC paralela', teve por intuito apenas abrandar as alterações promovidas pela EC 41/2003, que extinguiu com a paridade e introduziu a exigência de observância da média das remunerações contributivas ('§ 3º Para o cálculo dos proventos de aposentadoria, por ocasião da sua concessão, serão consideradas as remunerações utilizadas como base para as contribuições do servidor aos regimes de previdência de que tratam este artigo e o art. 201, na forma da lei.') .
10. Fosse o objetivo da regra de transição excepcionar o teto de proventos estabelecido no § 2º do art. 40 da CF, deveria tê-lo feito expressamente.
11. Ademais, não se pode desconsiderar que não havia norma autorizadora para o pagamento da vantagem nos proventos de aposentadoria desde a revogação do art. 193 da Lei 8.112/1990, ocorrida em 18/1/1995, e que o servidor somente viria a implementar os requisitos de aposentadoria em 2016.
23. Ad argumentadum tantun, de acordo com o formulário Sisac, o interessado deixou de exercer função comissionada ainda em 2001, de modo que, por mais elástica que fosse a interpretação do conceito de paridade, a situação do servidor não estaria albergada.
24. A alegação de que houve recolhimento de contribuição previdenciária sobre a 'opção' até novembro de 1998 não assegura ao servidor o direito de receber proventos acima da remuneração do cargo efetivo, por violar a regra inserta no § 2º do art. 40 da CF.
25. Da peça recursal, é possível depreender que o interessado não recolheu contribuição previdenciária sobre a remuneração da função por ele exercida no Tribunal Regional do Trabalho (TRT) da 8ª Região, sendo certo que poderia ter optado por fazê-lo, nos termos do art. 4º da Lei 10.887/2004, cuja redação original transcrevo (grifos acrescidos) :
'Art. 4º A contribuição social do servidor público ativo de qualquer dos Poderes da União, incluídas suas autarquias e fundações, para a manutenção do respectivo regime próprio de previdência social, será de 11% (onze por cento) , incidente sobre a totalidade da base de contribuição.  
 (omissis) 
§ 2º O servidor ocupante de cargo efetivo poderá optar pela inclusão na base de contribuição de parcelas remuneratórias percebidas em decorrência de local de trabalho, do exercício de cargo em comissão ou de função de confiança, para efeito de cálculo do benefício a ser concedido com fundamento no art. 40 da Constituição Federal e art. 2º da Emenda Constitucional nº 41, de 19 de dezembro de 2003, respeitada, em qualquer hipótese, a limitação estabelecida no § 2º do art. 40 da Constituição Federal.'
26. Portanto, ao se aposentar, em 2016, passaram-se quase dezoito anos sem que houvesse recolhimento dessa contribuição.
27. Autorizar a inclusão de vantagem alusiva à função comissionada nos proventos de aposentadoria pagos com base na remuneração do cargo efetivo, além de violar o § 2º do art. 40, significa conceder tratamento privilegiado ao servidor que optou por não contribuir sobre a parcela. Isso porque até mesmo o servidor que contribuiu sobre a função e se aposentada com os proventos calculados pela média das remunerações não pode perceber proventos superiores à última remuneração no momento da inativação.
28. Dessarte, o fato de ter contribuído sobre a remuneração da função não assegura o direito de perceber proventos acima do teto fixado pela Constituição. Todavia, caso o interessado queira que, de alguma forma, o exercício de funções seja refletido nos proventos, poderá optar por se aposentar com fundamento na Lei 10.887/2004. Mas, ainda assim, o teto constitucional dos proventos deve ser respeitado."
22. Ademais, ainda que o texto constitucional não dispusesse sobre teto de proventos no RPPS, não se deve olvidar dois pontos essenciais, que fulminam a pretensão do embargante. Em primeiro lugar, as vantagens decorrentes do exercício do cargo em comissão possuem natureza pro labore faciendo, de modo que somente poderiam integrar os proventos de aposentadoria mediante expressa autorização em lei, o que deixou de existir no dia 19/1/1995, com a revogação do art. 193 da Lei 8.112/1990 pela Medida Provisória 831. Em segundo lugar, desde a EC 20/1998, o princípio da contributividade é aplicável ao RPPS, de modo que parcelas não sujeitas à incidência de contribuição previdenciária não podem, por evidente, integrar a base de cálculo dos proventos de aposentadoria.
Da EC 103/2019
23. O sr. Mauro Wilkens Cavalcante invocou, ainda, a EC 103/2019, para tentar demonstrar que, até a sua promulgação, seria permitido o pagamento de vantagens decorrentes do exercício de cargo em comissão.
24. À guisa de clareza, transcrevo os dispositivos mencionados na peça recursal:
"Art. 1º A Constituição Federal passa a vigorar com as seguintes alterações:
Art. 39. ........................ 
[...]
§ 9º É vedada a incorporação de vantagens de caráter temporário ou vinculadas ao exercício de função de confiança ou cargo em comissão à remuneração do cargo efetivo."
"Art. 13. Não se aplica o disposto no § 9º do Art. 39 da Constituição Federal a parcelas remuneratórias decorrentes de incorporação de vantagens de caráter temporário ou vinculadas ao exercício de função de confiança ou cargo em comissão efetivada até a data de entrada em vigor desta Emenda Constitucional."
25. De fato, esse ponto específico não foi objeto de exame na decisão embargada, seja na instrução da Secretaria de Recursos (Serur) , adotada como razão de decidir, seja no voto condutor.
26. Desse modo, passo a examinar eventual impacto dessas disposições constitucionais na aposentadoria do interessado.
27. O art. 1º da EC 103 alterou a redação do art. 39, para impedir que o servidor pudesse vir a incorporar vantagens transitórias à remuneração do cargo efetivo, como era o caso dos "quintos" (vide Leis 6.732/1979 e 8.911/1994, no âmbito federal) , recebidos pelo sr. Mauro Wilkens Cavalcante, ou da gratificação de Raioa X (art. 34 da Lei 4.345/1964, com a redação conferida pela Lei 6.786/1980) , por exemplo.
28. O objetivo aqui foi impedir o aumento da remuneração dos cargos efetivos pela via da incorporação de vantagens pagas transitoriamente. 
29. No caso da União, as Leis 9.527/1997 e 9.624/1998 já haviam cessado a incorporação da gratificação/remuneração de função ou de cargo em comissão à remuneração do cargo efetivo, mas ainda permanecia a incorporação da gratificação de raio X. 
30. A constitucionalização da matéria impede, ainda, que outros entes da federação, menos comprometidos com a higidez fiscal e com os limites de despesa de pessoal, mantenham legislação que resulte no crescimento vegetativo da folha de pagamentos. Impede ainda que o legislador ordinário ceda às pressões corporativas do funcionalismo e reintroduza tal vantagem.
31. O embargante parece estar confundindo duas vantagens distintas: a dos "quintos"/"décimos" (art. 62 da Lei 8.112/1990) com a retribuição parcial do cargo em comissão e afins ("opção") , o que é até compreensível, dado que as duas vantagens se originam do exercício desse cargo - daí porque o § 2º do art. 193 da Lei 8.112/1990 expressamente vedou seu pagamento cumulativo para os inativos (grifos acrescidos) :
"Art. 193. O servidor que tiver exercido função de direção, chefia, assessoramento, assistência ou cargo em comissão, por período de 5 (cinco) anos consecutivos, ou 10 (dez) anos interpolados, poderá aposentar-se com a gratificação da função ou remuneração do cargo em comissão, de maior valor, desde que exercido por um período mínimo de 2 (dois) anos.
§ 1° Quando o exercício da função ou cargo em comissão de maior valor não corresponder ao período de 2 (dois) anos, será incorporada a gratificação ou remuneração da função ou cargo em comissão imediatamente inferior dentre os exercidos.
§ 2° A aplicação do disposto neste artigo exclui as vantagens previstas no art. 192, bem como a incorporação de que trata o art. 62, ressalvado o direito de opção."
32. Nesse ponto, observo que o pagamento da rubrica "opção" ao servidor inativo somente se tornou possível mediante interpretação extensiva do art. 193, uma vez que não é ali mencionado.
33. Desse modo, fica evidente que os dispositivos da EC 103/2019 citados estão a se referir, no que tange aos cargos em comissão e funções de confiança, aos antigos "quintos" - parcela essa que, de fato, se incorporava à remuneração do cargo efetivo -, e não à parcela "opção".
Da existência de "erro material"
34. De acordo com o recorrente, o Acórdão 12472/2020-TCU-Primeira Câmara teria extrapolado as bases de recorribilidade e, para tentar demonstrar sua alegação, transcreveu excertos da instrução da Serur.
35. Razão não assiste ao embargante. Além de não ter sido apontado nenhum "erro material" - assim entendido aquele erro que não altera o mérito da deliberação proferida -, o fundamento que levou à negativa de registro da aposentadoria foi a ilegalidade do pagamento da vantagem "opção", fundamento esse mantido no acórdão ad quem, em que pese o fato de a instrução da unidade técnica, acolhida por este relator e adotada como razão de decidir, ter examinado o pagamento da rubrica "opção" sob aspectos não abordados pelo relator a quo, que, como ressaltou o sr. Mauro Wilkes Cavalcante, cingiu seu exame à possível violação ao § 2º do art. 40 da CF.
36. Nessa toada, o recorrente afirma, num silogismo equivocado, que "se o Embargante, de acordo com o Acórdão 3784/2020-TCU-Primeira Câmara, que julgou ilegal a sua aposentadoria, tivesse implementado as condições aposentadoria até 18/12/1998 e tivesse satisfeito as condições para o usufruto da vantagem até 18/1/1995, tinha a sua aposentadoria julgada legal". Ora, em nenhum momento o voto que fundamentou Acórdão 3.784/2020 fez tal tipo de afirmação e, se o tivesse feito, não alteraria o fato de que essa não é a situação em exame. 
37. O fato de concluir pela ilegalidade da concessão por violação ao § 2º do art. 40 da CF não implica, de nenhuma forma, que o relator a quo entendesse ser legal a aposentadoria (com o pagamento da rubrica "opção") caso os requisitos de inativação houvessem sido implementados antes da promulgação da EC 20/1998. Menos ainda o colegiado e o relator ad quem. 
38. Assim sendo, os presentes embargos devem ser parcialmente acolhidos apenas para esclarecer ao embargante que, nos termos deste voto, a EC 103/2019 não possui nenhum impacto no exame de seu ato de aposentadoria. 
Diante do exposto, VOTO por que o Tribunal adote a deliberação que ora submeto a este colegiado.  
TCU, Sala das Sessões, em 1 de junho de 2021.
BENJAMIN ZYMLER 
Relator